【裁判字號】    95,台上,747
【裁判日期】    950420
【裁判案由】    婚姻無效
【裁判全文】
最高法院民事判決              九十五年度台上字第七四七號
    上  訴  人  甲○○
                        號
    訴訟代理人  任秀妍律師
    被 上訴 人  乙○○
    訴訟代理人  洪大明律師
上列當事人間請求確認婚姻無效事件，上訴人對於中華民國九十
三年十二月二十八日台灣高等法院第二審判決（九十三年度家上
字第二五六號），提起上訴，本院判決如下：
    主  文
原判決廢棄，發回台灣高等法院。
    理  由
本件被上訴人主張：兩造原係夫妻，於民國七十三年七月二十三
日離婚後，雖於七十四年五月七日持用伊兄張宏明及上訴人父母
、妹妹、妹婿等人用印之結婚證書再辦理結婚登記，惟並未舉行
任何公開之結婚儀式，該婚姻顯欠缺結婚之法定要件而不成立。
爰訴請確認兩造間婚姻關係不成立之判決。
上訴人則以：兩造於七十四年間再婚時既經辦妥結婚登記，依民
法第九百八十二條第二項規定，即推定兩造已結婚。被上訴人若
未提出反證證明兩造再婚未具備同條第一項之要件，該婚姻關係
自應受合法之推定。況該條第一項所謂「公開儀式」，只要當事
人主觀上有結婚之意思，客觀上又有使不特定人得共見認識其為
結婚之情事，且有二人以上證人見證婚禮即可。因兩造於七十三
年間離婚事，親友多不知，故復合再婚即不便張揚，僅在餐廳辦
理酒席一桌，以女方親人為賓客。席間伊父勉勵之言詞，如同一
般證婚人或主婚人之致辭，並經雙方共同舉杯慶祝及有弟妹道賀
暨在場簽立結婚證書、用印之行為，使餐廳之其他客人等不特定
人均可得知兩造行婚禮之事，足證兩造再婚已具有結婚之法定公
開儀式。又被上訴人提起本件訴訟之前，先訴請離婚，已據台灣
新竹地方法院以九十二年度婚字第五二六號判決駁回其請求確定
，顯見被上訴人亦認兩造再婚係有效成立等語，資為抗辯。
原審維持第一審所為被上訴人勝訴之判決，駁回上訴人之上訴，
係以：兩造於七十三年七月二十三日協議離婚後，七十四年五月
七日復依戶籍法辦理結婚登記，為兩造所不爭執之事實，並有戶
籍謄本、結婚證書及結婚登記申請書可稽，固應推定其已結婚，
然若有證據證明其未具有公開之儀式及二人以上證人之法定結婚
要件時，非不得推翻其推定。又所謂結婚應有公開之儀式，係指
結婚之當事人應行定式之禮儀，使不特定人得以共聞共見認識其
為結婚者而言；倘就其現場情狀，無從認識係舉行結婚儀式，縱
當事人主觀上係舉行婚禮，仍不得謂有公開之儀式；至結婚證書
之書寫，非結婚公開儀式之一種，不得以結婚證書之書寫，為結
婚已有公開儀式之認定。依上訴人及證人即上訴人之妹高望燕所
述，兩造再婚當天上訴人娘家之人雖知兩造有再婚之意，並於結
婚證書上蓋章，上訴人之父有期勉兩造婚姻之言語，但事後至餐
廳同桌用餐，係被上訴人認為雙方已和好而提議外出用餐，餐廳
現場並未置禮金簿、及由兩造著結婚禮服、拍照留念，更無其他
儀式。則在場見聞兩造再婚意思者既僅為上訴人之父母、妹妹、
妹婿之特定少數人，無使不特定人共聞共見之可能；且在同餐廳
用餐之其他不特定人，依一般客觀習慣，亦無從知悉兩造有結為
夫妻之意，自難謂該「用餐」係備有結婚之公開儀式。另婚姻有
效成立與否，以是否符合民法第九百八十二條之法定要件為斷，
與兩造主觀上之認知無涉。縱被上訴人於提起本件訴訟之前，主
觀上認兩造七十四年之結婚有效，曾提起離婚之訴，仍無礙本件
之認定。是上訴人抗辯兩造七十四年再婚已具備結婚之要件，被
上訴人亦認兩造婚姻確實有效云云，即不足採。從而，被上訴人
以兩造再婚未踐行公開之儀式，結婚法定要件自始欠缺，訴請確
認兩造間之婚姻關係不成立，應予准許等詞，為其判斷之基礎。
按經依戶籍法為結婚之登記者，推定其已結婚，民法第九百八十
二條第二項定有明文。兩造已依戶籍法為結婚登記，既為原審所
認定，則雙方之婚姻關係即應推定為合法有效。如被上訴人否認
此一推定之事實，依民事訴訟法第二百七十七條、第二百八十一
條規定，自應先由被上訴人就所主張兩造結婚未經舉行公開儀式
之事實舉證證明之，若無反證證明，上訴人無庸舉證。倘被上訴
人不能舉證以證實其主張之事實為真實，即令上訴人就其抗辯事
實不能舉證或所舉證據尚有疵累，亦應駁回被上訴人之請求。本
件被上訴人就其否認兩造間之婚姻，而主張未舉行公開儀式之事
實，似未為任何舉證，且兩造蓋妥結婚證書後，確有邀集親友在
外用餐，又為原審所認定之事實，果爾，上訴人抗辯兩造因係再
婚而低調處理結婚儀式一節，是否悖於常情？兩造邀婚姻見證人
至餐廳同桌共餐，雖未如一般婚宴結婚當事人身著禮服，現場設
置禮金簿、擺設結婚照及拍照留念，是否即得謂為不具公開儀式
？苟上訴人抗辯兩造及見證人同桌共餐係為再婚設婚宴公開慶祝
，席間並有取出結婚證書當場蓋印，在場人分別給予兩造婚姻期
勉與祝福等情均屬實在。餐廳服務人員及賓客是否全無可能見聞
知悉兩造結婚之事？均待澄清。原審於未令被上訴人舉證，並詳
查審認兩造間之結婚過程如何不符結婚公開儀式之結婚要件前，
即依上訴人及其所舉證人高望燕之陳述，遽為兩造結婚無公開儀
式之認定，自嫌速斷。次按民事訴訟法第五百六十八條第一項所
定婚姻無效之訴與確認婚姻不成立之訴，兩者不同。所謂確認婚
姻不成立之訴，係主張無結婚之事實，而有婚姻之形式；至於婚
姻無效之訴，則係主張有結婚之事實，而其行為無效者而言。本
件被上訴人起訴主張兩造七十四年間再婚，僅持結婚證書向戶政
機關辦理結婚登記，未舉行公開儀式，請求確認兩造間婚姻不成
立，乃主張兩造間僅有婚姻之形式，無結婚之事實。而兩造於七
十四年五月七日再婚當天，上訴人娘家之人知兩造有再婚之意，
並於結婚證書上蓋章，上訴人之父有期勉兩造婚姻之言語，事後
兩造及親友有至餐廳同桌用餐，但未使不特定多數人共聞共見兩
造結婚之意思及結婚儀式，不備公開儀式之結婚要件，固為原審
所認定，惟兩造與上訴人父母及妹妹、妹婿同處，告知兩造再婚
意思，邀在場之上訴人父母、妹妹、妹婿在結婚證書上見證簽名
，上訴人父親當場給予期勉，能否謂為兩造無結婚之事實？尚非
無疑。原審未就兩造間之婚姻關係究係無效或不成立加以細究，
即以兩造結婚未踐行公開之儀式，欠缺法定要件，而為確認兩造
間婚姻關係不成立之判決，依上開說明，亦屬疏率，抑且難昭折
服。上訴論旨，執以指摘原判決不當，聲明廢棄，非無理由。
據上論結，本件上訴為有理由。依民事訴訟法第四百七十七條第
一項、第四百七十八條第二項，判決如主文。
中    華    民    國  九十五  年    四    月   二十   日
                      最高法院民事第四庭
                          審判長法官  蘇  茂  秋
                                法官  蘇  達  志
                                法官  王  仁  貴
                                法官  劉  靜  嫻
                                法官  吳  謀  焰
      本件正本證明與原本無異
                                      書  記  官
中    華    民    國  九十五  年    五    月    三    日
                                                    Ａ


司法院資訊處製作；財團法人民間司法改革基金會備份。
